臺灣臺中地方法院刑事判決
111年度金簡上字第42號
上  訴  人  
即  被  告  陳慧嫺



選任辯護人  林俊賢律師
上列上訴人即被告因違反洗錢防制法等案件，不服本院沙鹿簡易
庭中華民國111 年3 月29日110 年度沙金簡字第28號第一審簡易
判決（聲請簡易判決處刑案號：臺灣臺中地方檢察署110 年度偵
字第24058 號），提起上訴，本院管轄之第二審合議庭，判決如
下：    
　　主　　文
原判決關於沒收部分撤銷。
其餘上訴駁回。
陳慧嫺緩刑貳年，並應於緩刑期間，接受執行機關所舉辦之法治
教育肆場次；緩刑期間付保護管束。
    理  　由
壹、程序方面
一、本案審理範圍：
　㈠按民國110 年6 月18日刑事訴訟法第348 條修正施行前已繫
    屬於第一審或第二審法院之案件，在修正施行後始因上訴而
    繫屬於第二審或第三審法院者，應適用修正後規定以定其上
    訴範圍（最高法院111 年度台上字第1323號判決意旨參照）
    。而上訴得明示僅就判決之刑、沒收或保安處分一部為之，
    修正後刑事訴訟法第348 條第3 項定有明文。準此，上訴權
    人就下級審判決聲明不服提起上訴時，依現行法律規定，得
    在明示其範圍之前提下，擇定僅就該判決之「刑」（包括宣
    告刑、執行刑）、「沒收」、「保安處分」等部分單獨提起
    上訴，而與修正前認為上開法律效果與犯罪事實及所犯罪名
    處於絕對不可分之過往見解明顯有別。此時上訴審法院之審
    查範圍，將因上訴權人行使其程序上之處分權而受有限制，
    除與前揭單獨上訴部分具有互相牽動之不可分關係、為免發
    生裁判歧異之特殊考量外，原則上不再實質審查下級審法院
    所認定之犯罪事實及罪名，亦即應以下級審法院所認定之犯
    罪事實及罪名，作為審認其所諭知「刑」、「沒收」、「保
    安處分」是否違法不當之判斷基礎。
　㈡檢察官認被告陳慧嫺涉犯刑法第30條第1 項前段、洗錢防制
    法第14條第1 項之幫助一般洗錢罪嫌、刑法第30條第1 項前
    段、第339 條第1 項之幫助詐欺取財罪嫌，並聲請簡易判決
    處刑，嗣經原審判決有罪在案，被告不服該判決而提起上訴
    ，並於111 年5 月9 日繫屬於本院，有本院111 年5 月6  
    日函暨其上之本院收文戳章附卷可考（本院金簡上卷第7  
    頁）。觀諸被告所提出刑事補充上訴理由狀記載略以被告於
    原審多次表示願意賠償告訴人謝耀瑨，惜未能聯繫上，致無
    法於原審達成和解，將以提存方式賠償告訴人謝耀瑨，懇請
    法院審酌被告盡力彌補被害人之損失等情給予緩刑之諭知等
    語，有該刑事補充上訴理由狀存卷為憑（本院金簡上卷第41
    頁）；參以被告於本院審理時陳稱：只針對量刑及沒收部分
    上訴，希望從輕量刑並給我緩刑之機會等語（本院金簡上卷
    第71、94頁），及其辯護人於本院審理時所述：被告於原審
    與告訴人許筑騏、賴宜君、李秀蘭、羅堉桀和解並履行，賠
    償金額總計新臺幣（下同）2 萬9000元，剩餘告訴人謝耀瑨
    部份，被告也會針對其受損金額2 萬元辦理清償提存，則被
    告因本案而前後給付賠償之金額，假設加計提存的金額就已
    達4 萬9000元，高於被告本案不法所得，如對被告宣告沒收
    或追徵價額，對被告仍屬苛刻，請審酌不予宣告沒收，並請
    求對被告從輕量刑、給予緩刑等語（本院金簡上卷第92、95
    頁）。顯見被告就原審所為本院110 年度沙金簡字第28號刑
    事簡易判決（下稱原判決），業已明示僅就原判決所諭知之
    「刑」、「沒收」部分提起上訴，是依前開說明，本院僅就
    原判決所宣告之「刑」、「沒收」有無違法不當進行審理，
    並以原審所認定之犯罪事實及罪名為前提，據以衡量被告針
    對量刑、沒收結果不服之上訴理由是否可採；至於原判決關
    於犯罪事實、罪名認定及其證據取捨（本案並未諭知保安處
    分），既與刑之判斷尚屬可分，且不在被告明示上訴範圍之
    列，即非本院所得論究，合先敘明。
二、本判決所引用被告以外之人於審判外之陳述，檢察官、被告
    及其辯護人於本院審理時均未聲明異議（本院金簡上卷第71
    至95頁），本院審酌該等證據資料作成之情況，核無違法取
    證或其他瑕疵，且與待證事實有關連性，認為適當得為證據
    ，依刑事訴訟法第159 條之5 規定，均有證據能力。
三、另本判決所引用之非供述證據，查無違反法定程序取得之情
    形，依刑事訴訟法第158 條之4 規定之反面解釋，均具有證
    據能力。
貳、部分撤銷改判、部分維持原判決之理由
一、原審審理後，審酌被告以一交付帳戶資料之行為，同時幫助
    取得帳戶資料之人向數名被害人詐取財物，及實行一般洗錢
    犯行，又被告係基於幫助之犯意而為非屬詐欺取財及一般洗
    錢犯行之構成要件行為、於偵查中自白洗錢犯罪，分別依刑
    法第30條第2 項、洗錢防制法第16條第2 項等規定遞減其刑
    等一切情狀，量處有期徒刑2 月，併科罰金1 萬元，並諭知
    易服勞役之折算標準；另考量被告雖具狀表示希望給予緩刑
    宣告，然因被告迄未與告訴人謝耀瑨達成和解，故認不宜宣
    告緩刑。經核原審業已詳予說明其諭知有期徒刑2 月，併科
    罰金1 萬元，如易服勞役，以1000元折算1 日，且不予宣告
    緩刑之理由，其量刑亦屬妥適。
二、至於原判決就沒收部分所為諭知，固非無見。惟查，依被告
    於檢察事務官詢問時陳稱：王珉洲要我提供帳戶給他，1 本
    3 萬元，第2 本再加1 萬元，因為賴鈺賢剛失業，我就問賴
    鈺賢，賴鈺賢就把郵局帳戶給我，我交8000元給賴鈺賢後，
    賴鈺賢說郵局帳戶有被使用到而跟我要錢，我隔幾天就再拿
    4000元給賴鈺賢等語（偵11033 號卷第204 、205 、207  
    頁）；於本院審理時坦言：我有從王珉洲那邊拿到4 萬元的
    報酬，但是我有拿1 萬2000元給賴鈺賢等語（本院金簡上卷
    第92頁），可認被告因本案犯行而獲取共計2 萬8000元之不
    法利得。而被告於111 年3 月29日原審判決前，即與告訴人
    許筑騏、賴宜君、李秀蘭、羅堉桀達成和解，並分別賠償70
    00元、1 萬元、5000元、7000元予其等乙節，有111 年3 月
    23日刑事辯護書狀及所附和解書、匯款單、存簿封面，暨其
    上本院111 年3 月24日收文戳章等在卷可考（本院沙金簡卷
    第111 至137 頁），然原審仍諭知沒收被告所獲取之全部不
    法利得2 萬8000元，自有可議，要非允洽。
三、被告上訴意旨略以：被告於原審已與告訴人許筑騏、賴宜君
    、李秀蘭、羅堉桀達成和解、履行和解條件，並不斷與告訴
    人謝耀瑨聯繫，但不知為何告訴人謝耀瑨都不回應，所以將
    以提存之行動，展現被告懺悔之誠意，請審酌如被告有完成
    提存程序，給予被告緩刑之機會，並請求從輕量刑；就沒收
    部分，被告於原審賠償告訴人許筑騏、賴宜君、李秀蘭、羅
    堉桀之金額總計2 萬9000元，則被告因本案而前後給付賠償
    之金額，假設加計提存的金額2 萬元，就已達4 萬9000元，
    高於被告本案不法所得，如對被告宣告沒收或追徵價額，對
    被告仍屬苛刻，請求審酌不予宣告沒收等語（本院金簡上卷
    第41、71、92、94、95頁）。
四、惟按刑罰之量定，屬法院自由裁量之職權行使，應審酌刑法
  　第57條所列各款事由及一切情狀，為酌量輕重之標準，並非
  　漫無限制；量刑輕重係屬事實審法院得依職權自由裁量之事
    項，苟已斟酌刑法第57條各款所列情狀而未逾越法定刑度，
    不得遽指為違法；且在同一犯罪事實與情節，如別無其他加
    重或減輕之原因，下級審量定之刑，亦無過重或失輕之不當
    情形，則上級審法院對下級審法院之職權行使，原則上應予
    尊重（最高法院85年度台上字第2446號判決意旨參照）。原
    審既已注意適用刑法第57條之規定，就前揭各項量刑事由詳
    為審酌並敘明理由，且未逾越法定刑度，復未濫用自由裁量
    之權限，亦無輕重失衡之情形，揆諸前開實務見解，自不得
    遽指為違法，率謂原判決有何量刑過重之情事（至於被告於
    本院審理後與告訴人謝耀瑨達成和解，係發生於原審判決後
    之事實，且為本院於衡量是否給予被告緩刑宣告時予以審酌
    ，詳如後述），是被告徒以前揭事由請求從輕量刑，並不足
    以動搖原判決所為量刑判斷，難謂允洽，尚非可採，此部分
    之上訴應予駁回；惟被告上訴意旨指摘原判決諭知沒收犯罪
    所得2 萬8000元，有所違誤乙情，確屬有據，其上訴為有理
    由。準此，應由本院將原判決關於沒收部分予以撤銷改判，
    其餘上訴部分則應予駁回。
五、再者，被告未曾因故意犯罪受有期徒刑以上刑之宣告，有臺
    灣高等法院被告前案紀錄表存卷可查（本院金簡上卷第119 
     頁），其僅因一時失慮，致涉犯本案罪行，併考量被告於
    原審及本院審理後分別與告訴人許筑騏、賴宜君、李秀蘭、
    羅堉桀、謝耀瑨達成和解（謝耀瑨部分詳後述），且被告確
    已依和解內容履行賠償條件完畢，而其等亦均表示同意給予
    被告緩刑之機會，有和解書、匯款單、存簿封面、刑事陳報
    狀、刑事辯護狀暨其附件等存卷足參（本院沙金簡卷第115 
    至119 、121 至125 、127 至131 、133  至137 頁，本院
    金簡上卷第97、99、101 、103 、105 至111 、113 至117 
     頁），本院認被告經此偵、審程序及科刑之宣告，當知所
    警惕，而無再犯之虞，是本院認對被告所宣告之刑以暫不執
    行為適當，並慮及被告所處刑期及後續履行緩刑條件所需之
    時間長短，爰依刑法第74條第1 項第1 款規定，諭知緩刑2 
     年，以啟自新。又本院為使被告能於本案中深切記取教訓
    ，避免被告再度犯罪、強化被告法治之觀念，另依刑法第74
    條第2 項第8 款規定，諭知被告應於緩刑期間接受執行機關
    舉辦之法治教育4 場次，且依刑法第93條第1 項第2 款規定
    ，應於緩刑期間付保護管束。倘被告於本案緩刑期間，違反
    上開所定負擔，且情節重大，足認有執行刑罰之必要，檢察
    官得依刑法第75條之1 第1 項第4 款規定，聲請撤銷緩刑之
    宣告，執行宣告刑。
六、沒收之諭知（即撤銷改判部分)：　　
　　末按犯罪所得，屬於犯罪行為人者，沒收之；前2 項之沒收
    ，於全部或一部不能沒收或不宜執行沒收時，追徵其價額；
    宣告前2 條之沒收或追徵，有過苛之虞、欠缺刑法上之重要
    性、犯罪所得價值低微，或為維持受宣告人生活條件之必要
    者，得不宣告或酌減之，刑法第38條之1 第1 項前段、第3 
    項、第38條之2 第2 項分別定有明文。至犯罪所得之沒收或
    追徵，在於剝奪犯罪行為人之實際犯罪所得，使其不能坐享
    犯罪之成果，以杜絕犯罪誘因，性質上屬類似不當得利之衡
    平措施。苟無犯罪所得，自不生利得剝奪之問題。2 人以上
    共同犯罪，關於犯罪所得之沒收或追徵，倘個別成員並無犯
    罪所得，且與其他成員對於所得亦無事實上之共同處分權時
    ，即無「利得」可資剝奪，故共同正犯所得之沒收或追徵，
    應就各人所分得者為之。又所謂各人「所分得」之數，係指
    各人「對犯罪所得有事實上之處分權限」者而言。各共同正
    犯有無犯罪所得、所得多寡，事實審法院應視具體個案之實
    際情形，綜合卷證資料及調查結果，依自由證明程序釋明其
    合理之依據而為認定（最高法院107 年度台上字第2491號判
    決意旨參照）。且按刑法第38條之1 犯罪所得及追徵之範圍
    與價額，認定顯有困難時，得以估算認定之，刑法第38條之
    2 第1 項前段亦有明文。審諸被告所獲2 萬8000元犯罪所得
    ，究係侵害哪位受詐騙人之財產法益而得，依卷內現有事證
    認定顯有困難，茲以估算認定之，認該筆報酬係平均對告訴
    人許筑騏、賴宜君、李秀蘭、羅堉桀、謝耀瑨犯罪而得，亦
    即被告所獲取之不法所得各係5600元；另超出和解額度的剩
    餘犯罪所得，若予義務沒收、追徵將造成過苛者，即有可能
    援引過苛條款於個案豁免其沒收。就刑事政策而言，就犯罪
    所得與和解數額間之差額，運用過苛條款予以減免，也可達
    成鼓勵行為人與被害人達成和解及快速清償之目的（詳參林
    鈺雄所著「沒收新論」第289 、290 頁，109 年9  月出版
    ），有關被告於原審已按照和解條件，分別賠償7000元、1 
    萬元、5000元、7000元予告訴人許筑騏、賴宜君、李秀蘭、
    羅堉桀，及被告於本院審理後與告訴人謝耀瑨達成和解，復
    給付2 萬元予告訴人謝耀瑨等情，亦如前述，則就被告對告
    訴人許筑騏、賴宜君、羅堉桀、謝耀瑨所分別取得之不法所
    得5600元而論，被告對其等所賠償之前開金額既均大於5600
    元，足認被告已合法發還該等部分之犯罪所得，而不再繼續
    保有或管領，爰依刑法第38條之1 第5 項規定，均不予宣告
    沒收、追徵。再者，被告對告訴人李秀蘭所為犯行因而獲取
    之犯罪所得固係5600元，惟本院考量告訴人李秀蘭既同意以
    低於5600元之5000元與被告達成和解，堪認告訴人李秀蘭就
    此間差額600 元，同意免除被告之賠償責任、不再追究，此
    觀告訴人李秀蘭所提出之和解書記載其願諒解被告，不再追
    究被告關於本案之民、刑事責任等語益明（本院沙金簡卷第
    127 頁），故本院認為若就前揭600 元宣告沒收恐有過苛之
    虞，爰依刑法第38條之2 第2 項規定，不予宣告沒收、追徵
    。
據上論斷，應依刑事訴訟法第455 條之1 第1 項、第3 項、第36
8 條、第369 條第1 項前段、第364 條，刑法第38條之1 第5  
項、第38條之2 第1 項前段、第2 項、第74條第1 項第1 款、第
2 項第8 款、第93條第1 項第2 款（僅列出撤銷改判部分之實體
法條文），判決如主文。
本案經檢察官李毓珮聲請簡易判決處刑，檢察官李濂到庭執行職
務。
中　　華　　民　　國　 111　　年　　6 　　月　　28　　日
            刑事第四庭　審判長法　官  黃佳琪

                              法　官  魏威至

                              法　官  劉依伶
以上正本證明與原本無異。
不得上訴。
　　　　　　　　　　　　　　　書記官  盧弈捷　　　　　　
中　　華　　民　　國　　111 　年　　6 　　月　　28　　日
附錄本案論罪科刑法條：
洗錢防制法第14條
有第二條各款所列洗錢行為者，處7年以下有期徒刑，併科新臺
幣5百萬元以下罰金。
前項之未遂犯罰之。
前二項情形，不得科以超過其特定犯罪所定最重本刑之刑。
中華民國刑法第339條
（普通詐欺罪）
意圖為自己或第三人不法之所有，以詐術使人將本人或第三人之
物交付者，處5年以下有期徒刑、拘役或科或併科50萬元以下罰
金。
以前項方法得財產上不法之利益或使第三人得之者，亦同。
前二項之未遂犯罰之。